【裁判字號】    97,交抗,110
【裁判日期】    970129
【裁判案由】    聲明異議
【裁判全文】
臺灣高等法院臺中分院刑事裁定         97年度交抗字第110號
抗  告  人
即受處分人  甲○○
上列抗告人因聲明異議案件，不服臺灣臺中地方法院中華民國96
年12月19日所為裁定（96年度交聲字第1527號，原處分案號：交
通部公路總局臺中區監理所臺中市監理站96年12月12日所為之處
分（裁監稽違字第裁61─ＧＣ0000000號裁決書）提起抗告，本
院裁定如下:
    主  文
原處分及原裁定撤銷。
甲○○不罰。
    理  由
一、抗告意旨略以：抗告人即受處分人甲○○於民國95年5月20
    日，違規酒駕，有關公共危險部分，業經檢察官為緩起訴處
    分並命抗告人向國庫繳交新台幣五萬元處分金，期滿確定在
    案。卻又遭台中區○○○○道路交通管理處罰條例第35條第
    1 項第1款等規定，裁處罰鍰四萬五千元，因向法院聲明異
    議，經原審法院裁定駁回。查緩起訴分為單純緩起訴、附負
    擔緩起訴兩種，後者同時課予一定義務。抗告人既已於期間
    內向國庫繳交五萬元處分金，即可認定已受財產之支付之處
    罰，與裁決書所述之違反行政法上義務而受罰鍰、沒入之其
    他種類行政罰之處罰，非屬相同性質，因之足認一罪兩罰。
    又緩起訴與不起訴之法律效果不同，行為同時觸犯刑事法律
    及違反行政法上義務規定時，由於刑罰與行政罰同屬對不法
    行為之制裁，而刑罰之懲罰作用較強，故依刑事法律處罰，
    即足資警惕時，實無再處行罰之必要。抗告人自行為後已深
    切反省，未再犯相同之過，目前育有一子且服役中，實無力
    再繳交巨額罰款，請從寬認定等語。
二、原處分意旨以：本件抗告人即受處分人甲○○（下稱受處分
    人）於民國95年5月20日下午11時24分許，騎乘車牌ＰＴ9－
    661號重機車，行經臺中市○○路與旅順路交岔口處，為警
    攔檢並測得其呼氣酒精濃度達每公升○點六七毫克，經警舉
    發「酒後駕車」違規，原處分機關遂依道路交通管理處罰條
    例第35條第1項第1款等規定，裁處受處分人罰鍰新臺幣（下
    同）四萬五千元。而受處分人有關公共危險之刑事案件部分
    ，業經檢察官為緩起訴處分確定期滿在案。受處分人聲明異
    議意旨則略以：依照交通新制，酒醉駕車不兩罰，亦即交通
    罰鍰與刑事罰金擇一裁罰即可，其於上揭時、地酒醉騎乘機
    車，業經檢察官為緩起訴處分，原處分再依道路交通管理處
    罰條例裁處罰鍰，即顯有違誤等語。
三、原審法院以本件受處分人上開「酒後駕車」違規，原處分機
    關遂於96年12月12日，依道路交通管理處罰條例第35條第1
    項第1款等規定，裁處受處分人罰鍰四萬五千元，而受處分
    人有關公共危險之刑事案件部分，前則業經臺灣臺中地方法
    院檢察署檢察官於95年6月16日以95年度速偵字第2074號為
    緩起訴處分確定，其期間為一年等情，為受處分人所不爭執
    ，復有臺中市警察局舉發違反道路交通管理事件通知單、上
    開緩起訴處分及前案明細資料附卷足憑，自堪先認定屬實。
    並以行政罰法第26條明訂一事不二罰原則，且應受行政罰之
    行為如經不起訴處分或為無罪、免訴、不受理、不付審理之
    裁判「確定」者，始得依違反行政法上義務規定裁處之，並
    未包括「緩起訴」處分在內，雖「緩起訴」處分之最終使被
    告免於刑事訴追之效果與「不起訴」處分之效果相同，行政
    罰法第26條第2項解釋上應包括緩起訴處分情形在內，但依
    據行政罰法第26條第2項規定之立法意旨，亦必須待緩起訴
    處分實質確定時，被告才最終地確定免於受刑事訴追，原處
    分機關始得為行政裁罰，而在緩起訴期間內即猶豫期間期滿
    前，該緩起訴處分仍有被撤銷之可能，此時原處分機關若依
    法為行政裁決，將使受處分人有同時遭受行政處罰及刑事訴
    追之危險，則顯與行政罰法第26條規定之立法意旨相違背。
    本件原處分之裁決日期為96年12月12日，而前開緩起訴處分
    於95年6月16日確定後，經緩起訴期間一年後業於96年6月15
    日期滿，而已實質確定。揆諸上開說明，在上開緩起訴處分
    業已實質確定後，原處分機關即可依道路交通管理處罰條例
    規定為本件罰鍰之裁決，而與前揭行政罰法第26條第2項規
    定無所違背，準此，受處分人所為上開異議，即屬無理由。
    認原處分機關以受處分人有酒精濃度超過標準之行為，依道
    路交通管理處罰條例第35條第1項第1款、違反道路交通管理
    事件統一裁罰基準及處理細則第43條、違反道路交通管理事
    件統一裁罰標準表等規定，裁處受處分人「罰鍰」四萬五千
    元之處分，核無不當，而受處分人就上開原處分予以異議，
    自無理由，駁回受處分人之異議。
四、按行政罰法第26條明定一事不二罰，依其立法理由觀之，「
    一行為同時觸犯刑事法律及違反行政法上義務規定時，由於
    刑罰與行政罰同屬對不法行為之制裁，而刑罰之懲罰作用較
    強，故依刑事法律處罰，即足資警惕時，實無為一事二罰再
    處行政罰之必要。且刑事法律處罰，由法院依法定程序為之
    ，較符合正當法律程序，應予優先適用。但罰鍰以外之沒入
    或其他種類行政罰，因兼具維護公共秩序之作用，為達行政
    目的，行政機關仍得併與裁處。」故刑罰與行政罰，其處罰
    行為人違法行為之目的相同。若依刑事法律處罰，已足資警
    惕行為人時，實無為一事二罰再處行政罰之必要。刑事訴
    訟法第253條之2規定，命被告為金錢給付、勞務給付及處遇
    措施的部分，應得被告之同意（因涉及被告之人身自由及財
    產的拘束，且產生未經裁判即終局處理案件之實質效果，自
    應考慮被告之意願）。上開金錢給付、勞務提供雖均不屬「
    刑罰」性質，但實質上均係對行為人的制裁，並且也造成行
    為人財產、自由、尊嚴等權利不利的影響。故本件檢察官所
    為對於受處分人為緩起訴處分，並命向國庫繳交五萬元，已
    產生實質刑罰之效果，而非不起訴處分甚明。道路交通管理
    處罰條例第35條所規定之裁處含有罰緩與吊扣駕照之處分，
    二者分屬行政罰法法理中之裁罰含有對於過去違反義務行為
    處罰之秩序罰，以及對於預防將來再犯危險之管制罰；而前
    者對於過去義務違反而為秩序罰之目的與刑事制裁所欲達到
    保護交通安全之目的相同，二者既為相同之目的，則處以較
    重之刑事制裁已足，無重複處罰之必要。故本件對於金錢裁罰
    之罰鍰部分，已依懲罰作用較強之刑事法律制裁後，即無再
    依行政法為相同處罰之必要。故原審裁定及原處分關於罰鍰
    部分之處罰，尚有未當。應由本院將原審裁定及原處分撤銷
    ，諭知不罰。
四、據上論結，應依道路交通案件處理辦法第25條、第26條，刑
    事訴訟法第412條，裁定如主文。
中    華    民    國    97    年    1     月    29    日
            刑事第九庭  審判長法  官  陳  筱  珮
                              法  官  康  應  龍
                              法  官  趙  春  碧
上列正本證明與原本無異。
不得抗告。
                              書記官  胡  美  娟
中    華    民    國    97    年    1     月    30    日


司法院資訊處製作；財團法人民間司法改革基金會備份。
